【裁判字號】    95,上,155
【裁判日期】    950711
【裁判案由】    分割共有物
【裁判全文】
臺灣高等法院臺中分院民事判決           95年度上字第155號
上  訴  人  己○○
訴訟代理人  陳建勛律師
被上訴人    甲○○
訴訟代理人  乙○○
被上訴人    戊○○
被上訴人    丙○○
被上訴人    丁○○
上列當事人間請求分割共有物事件，上訴人對於民國95年2月8日
臺灣臺中地方法院94年度訴字第324號第一審判決提起上訴，本
院於95年6月27日言詞辯論終結，判決如下：
    主  文
上訴駁回。
第二審訴訟費用由上訴人負擔。
    事  實
甲、上訴人方面：
一、聲明：求為判決：(一)原判決廢棄。(二)上開廢棄部分，兩造所
    共有之土地請准依附圖所示甲案或乙案分割。(三)訴訟費用由
    被上訴人負擔。
二、陳述：除與原判決記載相同者，茲引用之外，補稱：
  (一)本件原審判決所示之分割方案對於全體共有人而言，並非最
    有利之方式，蓋該方案每一共有人所分得土地，將有一寬五
    公尺之共有地，而系爭土地之既成道路僅有2.6公尺，則多
    出之2.4公尺並非既成道路，將來任一共有人欲建築房屋時
    ，將須再經全體共有人同意，而再次衍生糾紛而須訴訟。
  (二)原審判決附圖之甲案對全體共有人較為有利，蓋系爭土地目
    前之巷道長超過80公尺，依規定其建築線應自道路中心各自
    後退三公尺，則本件道路為2.6公尺，各自後退三公尺後，
    應有六公尺之法定空地可供通行，較原審判決所示之共有部
    分更寬，對各共有人而言，應較有利。
  (三)又如附圖之甲案，為修正原判決之甲案，將系爭土地分割為
    三部分，其中D部分分由被上訴人戊○○取得，E部分分由丁
    ○○及丙○○共同取得，ABC則由上訴人與被上訴人甲○○
    繼續保持共有，符合兩造之使用現狀，且使系爭土地之經濟
    效益達到最大（即任一共有人將來興建房屋時，可取得較多
    之建蔽率）。
  (四)倘鈞院因考量被上訴人戊○○堅持以原審判決之乙案分割，
    而擬採原審判決之乙案分割，則上訴人己○○與被上訴人甲
    ○○就系爭土地願意維持共有，法院就分割時，不得將願繼
    續維持共有之部分為單獨所有，如附圖之乙案乃修正原判決
    乙案，即附圖左邊函Ａ、Ｂ、Ｃ部份土地共計1781平方公尺
    部分分歸上訴人己○○及被上訴人甲○○共有，Ｄ部份分歸
    戊○○所有，Ｅ部份分歸丙○○、丁○○共有，Ｆ部份分歸
    戊○○、丙○○、丁○○三人保持共有
乙、被上訴人戊○○、丁○○方面：
一、聲明：求為判決：駁回上訴。
二、陳述：引用原審之理由。
丙、被上訴人甲○○、乙○○方面：
一、聲明：同意上訴人之聲明。
二、陳述：除與原判決記載相同者，茲引用之外，補稱理由與上
    訴人同。
    理  由
一、被上訴人丙○○經合法通知，未於言詞辯論期日到場，核無
    民事訴訟法第386條各款所列情形，爰依上訴人之聲請，由
    其一造辯論而為判決。
二、上訴人主張：坐落台中縣沙鹿鎮○○段666之2地號土地為兩
    造所共有，應有部分如原判決附表所示，因共有人無法達成
    分割協議，復無因物之使用目的不能分割或訂有不分割期限
    之契約，亦無法律禁止分割，爰請求分割系爭土地，並主張
    以原判決附圖甲案或本判決附圖1或附圖2所示方法為分割。
    被上訴人甲○○、乙○○則以同意上訴人主張之分割分案。
    被上訴人戊○○、丙○○、丁○○則以希望維持原判，即依
    原審判決所定之分割分案等語作為抗辯。
三、上訴人主張系爭土地為兩造所共有，及該土地並無因物之使
    用目的而不能分割之情事，兩造也未訂有不分割之協議等情
    ，業據上訴人提出系爭土地之登記謄本為證，被上訴人對此
    未為爭執，堪信為真實。而按共有物之分割，依共有人協議
    之方法行之；分割之方法，不能協議決定者，法院得因任何
    共有人之聲請，以原物分配於各共有人，民法第824條第1項
    、第2項第1款定有明文。依此規定，上訴人請求將系爭土地
    以原物分配於各共有人，即屬有據。
四、按請求共有物之分割，應由法院依民法第824條命為適當之
    分配，不受當事人主張之拘束。經查系爭土地上有Ｂ、Ｃ、
    Ｄ部份分別由被上訴人甲○○、戊○○、丙○○建有房屋，
    並圍牆劃分使用範圍，土地南側並有一條約2.6米之道路，
    此經原審法院會同台中縣清水地政事務所派員勘驗屬實，製
    有勘驗筆錄及土地複丈成果圖在卷可稽。兩造於原審分別提
    出原判決附圖之甲、乙二案，如原判決乙案為分割方法，係
    於系爭土地南側原約2.6米寬之路，加寬道路為5米保持共有
    ，作為兩造道路用地，而將其中Ｂ部分面積七八三平方公尺
    ，分歸被告甲○○取得；Ｃ部分面積六九三平方公尺，分歸
    上訴人取得；Ｄ部分面積七三八平方公尺，分歸被上訴人戊
    ○○取得；Ｅ部分面積七三八平方公尺，分歸被上訴人丁○
    ○、丙○○按應有部分三分之一、三分之二保持共有取得；
    Ａ部分面積六一０平方公尺，分歸兩造按如原判決附表所示
    之應有部分比例保持共有取得，其分割方法，核屬適當、公
    平，並無不合。
五、上訴人於原審主張之分割方案，即原判決附圖甲案，或於本
    院言詞辯論時始提出之如本判決之附圖一分割方案，將共有
    之道路僅留現有之2.6米，並於原審提出建築師出具之證明
    ，指系爭土地面臨現有巷道雙向出口，其巷道長於80公尺，
    依台灣省建築管理規則第5條第1項第1款規定，面臨現有巷
    道之基地，其建築線之指定，道路寬度不足四公尺者者，巷
    道長度超過80公尺者，兩旁亦應均等退讓，以合計達到六公
    尺寬度之邊界線作為建築線。認為道路既於建築時兩旁應均
    等退讓合計達六公尺，本件系爭土地之既成道路僅有2.6公
    尺，但將來建築時，依上開規定，退讓建築線即可，不需如
    原判決乙案留五米之道路，且甲案各共有人分得之私有面積
    較大，將來興建房屋時，可取得較多之建蔽率云云，惟各共
    有人並非每人均有能力或有意願改建，且改建時仍需商得兩
    旁均等退讓，反而滋生糾紛，共有物分割，自應以欲留將來
    可以供共有人通行之適當面寬之道路，而免糾紛，系爭道路
    既僅有2.6公尺寬，非但市容不佳，對往來交通亦為不便，
    上訴人所主張之原判決甲案，或於本院言詞辯論時始提出之
    如本判決之附圖一分割方案，均僅留2.6公尺寬的道路，本
    院認非適當方案，仍以原判決所採之分割方案將道路留為5
    公尺寬分歸兩造共有為適當之分割方案。
六、上訴人又以如法院仍認以留共有道路五米作為道路為適當，
    則上訴人己○○與被上訴人甲○○就系爭土地院願意維持共
    有，請求判決以本判決附圖之乙案（即修正原判決乙案），
    其中附圖左邊函Ａ、Ｂ、Ｃ部份土地共計1781平方公尺部分
    分歸上訴人己○○及被上訴人甲○○共有，Ｄ部份分歸戊○
    ○所有，Ｅ部份分歸丙○○、丁○○共有，Ｆ部份分歸戊○
    ○、丙○○、丁○○三人保持共有，作為道路用地，惟此一
    方案將使戊○○、丙○○、丁○○分得之土地原有雙向之通
    路成為單向通路，自不利於其他共有人，亦非適當之分割方
    案，為本院所不採。
七、上訴人雖以伊既已表明願與被上訴人甲○○保持共有，法院
    不得以原判決附圖乙案為分割，惟上訴人於原審起訴係請求
    分割為單獨所有，此一請求分割共有物時，伊與吳東出保持
    共有之主張係本院準備程序終結後始為新的主張，核無民事
    訴訟法第276條第1項所列各款之情形，應不得再為主張，且
    原判決附圖乙案分割為上訴人單獨所有，合乎其請求共有物
    分割之目的，上訴人等如欲與甲○○共有而為建築，非不得
    以合約達成目的，對於上訴人並無顯失公平之情形，此一主
    張亦非可採。
八、末本件如原判決附圖乙案之分割分案，兩造均於準備程序中
    表明，無庸為相互補償，爰不為相互補償，併此敘明。
九、綜上所述，本件被上訴人戊○○、丁○○主張以原判決附圖
    乙案之分割方案為可採，上訴人上訴主張分割方案為不可採
    ，原審採原判決附圖乙案之分割分案，於法並無不合，亦屬
    適當。上訴意旨指摘原判決不當，求予廢棄改判，為無理由
    ，應予駁回其上訴。
據上論結，本件上訴為無理由，依民事訴訟法第四百四十九條第
一項、第七十八條、決如主文。
中    華    民    國    95    年    7     月    11    日
                      民事第三庭審判長法  官   陳照德
                                      法  官   曾謀貴
                                      法  官   蔡王金全
以上正本係照原本作成。
如對本判決上訴，須於收受判決送達後二十日內向本院提出上訴
書狀，其未表明上訴理由者，應於提出上訴後二十日內向本院提
出上訴理由書 (須按他造人數附具繕本)。
上訴時應提出委任律師為訴訟代理人之委任狀。具有民事訴訟法
第四百六十六條之一第一項但書或第二項之情形為訴訟代理人者
，另應附具律師及格證書及釋明委任人與受任人有該條項所定關
係之釋明文書影本。
                                     書記官    許麗花
中    華    民    國    95    年    7     月    12    日
                                                      Ｂ


司法院資訊處製作；財團法人民間司法改革基金會備份。
